【裁判字號】    98,台上,2965
【裁判日期】    980527
【裁判案由】    偽造文書
【裁判全文】
最高法院刑事判決            九十八年度台上字第二九六五號
上  訴  人  甲○○
            乙○○（原名陳素綺）
上列上訴人等因永正旅行社有限公司自訴偽造文書案件，不服台
灣高等法院台中分院中華民國九十五年十月二十四日第二審更審
判決（九十五年度上更(一)字第二四七號，自訴案號：台灣台中地
方法院九十一年度自字第四四三號），提起上訴，本院判決如下
：
    主  文
原判決撤銷，發回台灣高等法院台中分院。
    理  由
本件原判決認定，上訴人乙○○（原名陳素綺）、上訴人甲○○
原係受僱於自訴人永正旅行社有限公司（下稱永正旅行社）分別
擔任行政、業務工作之人。緣於民國九十一年四月九日至十一日
間，「賓仕火星塞有限公司」（下稱賓仕公司）職員葉麗鳳與乙
○○電話洽談員工旅遊事宜，乙○○得知賓仕公司欲舉辦員工旅
遊，乃與甲○○共同意圖為自己不法之利益，基於行使偽造私文
書及背信之犯意聯絡，決定自行承接該業務，而違背其二人之任
務，先由甲○○取得交通部觀光局發布之國內旅遊定型化契約書
，次推由其中一人擅自盜用永正旅行社所有交由會計陳秀滿保管
之「永正旅行社台中分公司」印章，蓋用於上開空白之國內旅遊
定型化契約書背面乙方（即旅行社名稱）欄位而偽造永正旅行社
名義之私文書。繼由甲○○攜往賓仕公司，持以行使，使葉麗鳳
認為甲○○係有權代表永正旅行社而與甲○○簽訂國內旅遊定型
化契約書，並當場交付甲○○新台幣（下同）二萬元訂金，足以
生損害於永正旅行社。乙○○旋以永正旅行社名義，向全盈聯合
訂房中心台中業務部預訂知本泓泉大飯店之膳宿，並以其個人所
簽發票面金額為三千元之支票資為訂金；另由乙○○、甲○○二
人以永正旅行社名義，先後向永久訂房中心中區代辦處詢問及預
訂綠島賓島渡假村之膳宿，及龍豪客輪往來台東、綠島之船位，
而由乙○○簽發票面金額為五千元之支票資為訂金。乙○○、甲
○○未將上情透漏予永正旅行社負責人徐永晃，亦未將賓仕公司
支付之二萬元訂金繳交永正旅行社。嗣於乙○○、甲○○二人離
職後，徐永晃清查公司電腦，始發覺上情。因而維持第一審論處
上訴人等共同行使偽造私文書罪刑（行使偽造私文書與背信罪牽
連）之判決，固非無見。
惟查：(一)、認定犯罪事實所憑之證據，固不以直接證據為限，間
接證據亦應包含在內。惟所採用之間接證據，除在直接關係上足
以證明他項事實之外，此他項事實，須與待證事實間具有中介性
之推論理由，本於推理作用足以進而推論待證事實者，方為適格
，反之，倘他項事實與待證事實之間欠缺中介性之推論理由，則
屬憑空推想，尚不能認係間接證據。又待證客觀犯罪構成要件事
實如是，待證主觀犯罪構成要件事實，亦復如是。本件關於原判
決認定乙○○與甲○○就本件偽造、行使偽造私文書犯罪，具有
犯意聯絡一節，經查乙○○自始矢口否認犯罪，甲○○亦供稱，
乙○○不知本件經辦旅遊業務之原委，則無直接證據足以證明乙
○○主觀犯意可言。至於原判決所認定，乙○○接獲葉麗鳳賓仕
公司來電垂詢員工旅遊事宜之後，將業務交由甲○○執行，嗣後
並幫忙訂房間、交通及膳宿之事實，縱屬實在，然乙○○身負公
司行政職責，此等工作，委屬乙○○之行政事務，核無違常，自
不能憑以推論其與甲○○有共犯本件偽造、行使偽造私文書罪之
犯意聯絡。又乙○○於預訂房間、交通及膳宿之際，基於同事之
誼，簽發區區三千元、五千元支票充作訂金支應，原判決既未認
定乙○○其中有何不法利得或可期待之不法利益，亦與待證之犯
罪事實欠缺中介性之推論理由，所為乙○○主觀上與甲○○有犯
意聯絡之認定，即難謂非憑空推想。(二)、刑事訴訟法第一百五十
五條第二項明定，無證據能力、未經合法調查之證據，不得作為
判斷之依據，是若擅引未經合法調查之證據，作為認定犯罪之證
據，其採證即有違法。原判決憑以認定乙○○共犯偽造、行使偽
造私文書罪之證據，其中所謂證人蔡成功「事後再以電話補述：
乙○○是於九十一年四月十日，打電話預訂九十一年五月三日泓
泉飯店的房間」（見原判決第五頁第十七至十九行），查係第一
審法院刑事紀錄科書記官電話垂詢蔡成功，所作成之電話紀錄（
見第一審卷第七十頁），縱紀錄無訛，既屬蔡成功於審判外之陳
述，且非合議庭調查之證據，揆之前開法律解釋，原判決逕憑以
作為認定乙○○共犯偽造、行使偽造私文書罪之證據，當屬違背
法令。(三)、綜上，原判決既有以上可議，上訴意旨指摘原判決違
法，尚非全無理由，應認仍有撤銷發回之原因。又為被告之利益
而撤銷原審判決時，如於共同被告有共同之撤銷理由者，其利益
並及於共同被告，刑事訴訟法第四百零二條定有明文，原判決關
於乙○○偽造、行使偽造私文書罪部分既經撤銷，共同正犯甲○
○偽造、行使偽造私文書罪部分亦屬不可維持，應併予撤銷；而
原判決關於甲○○、乙○○所犯背信罪部分，原判決既認與偽造
、行使偽造私文書有刑法修正前之牽連犯關係，基於審判不可分
原則，均應併予發回。至於第一審於九十二年四月二十三日審判
期日踐行之程序，審判長於訊問證人葉麗鳳及藍屏茜之前，諭知
「本件行隔離訊問命被告甲○○、乙○○暫時退庭。」如無適當
理由，有無剝奪上訴人等訴訟上之防禦權？且於訊畢後，審判長
訊問上訴人等「對證人所言有何意見？」，乙○○已表明「我並
沒有打電話到證人藍屏茜代辦處訂房，另外我是在離職後才與葉
麗鳳見面。」是否對於藍屏茜之證言質疑？應否給予乙○○直接
詰問該證人之機會？案經發回，允宜併予斟酌。
據上論結，應依刑事訴訟法第三百九十七條、第四百零一條，判
決如主文。
中    華    民    國  九十八  年    五    月  二十七  日
                      最高法院刑事第五庭
                          審判長法官  陳  正  庸
                                法官  賴  忠  星
                                法官  林  秀  夫
                                法官  宋      祺
                                法官  陳  祐  治
      本件正本證明與原本無異
                                      書  記  官
中    華    民    國  九十八  年    六    月    三    日
                                                      V


司法院資訊處製作；財團法人民間司法改革基金會備份。
